臺灣高等法院刑事判決　　　　　　　　 96年度上訴字第645號
上　訴　人
即　被　告　乙○○
　　　　　　　　　　（現於台灣台北看守所羈押中）
指定辯護人　公設辯護人　李廣澤
上列上訴人因強盜案件，不服臺灣臺北地方法院95年度訴字第36
4號，中華民國 95年12月29日第一審判決（起訴案號：臺灣臺北
地方法院檢察署95年度偵字第3553號）及追加起訴（95年度偵字
第4725號），提起上訴，本院判決如下：
    主  文
原判決關於乙○○部分撤銷。
乙○○共同意圖為自己不法之所有，攜帶兇器，以脅迫至使不能
抗拒，而使他人交付其物，累犯，處有期徒刑柒年貳月。
    事  實
一、乙○○於民國九十四年間，因違反洗錢防制法之案件，經臺
    灣板橋地方法院判處有期徒刑二月確定，於九十四年七月二
    十七日易科罰金執行完畢，猶不知悔改，與李承學（業經原
    審判刑確定）共同意圖為自己不法所有，基於犯意之聯絡，
    於九十五年二月四日凌晨三時五十分許，在桃園火車站搭乘
    由甲○○駕駛、車號二三五－ＣＱ營業小客車，上車後乙○
    ○坐於駕駛座後方，李承學則坐於右後座，二人上車後即向
    甲○○表示欲至臺北市○○○路及敦化南路口，沿途並故意
    聊及渠二人在監獄管訓之經過情形，俟甲○○駕駛至建國高
    架橋下忠孝東路路段時，李承學即取出乙○○事先向友人借
    得而交給伊之金屬製成、重量達五百三十九公克、機身長十
    四點五公分，客觀上足以對人之身體、生命、安全造成威脅
    ，可供兇器使用之玩具手槍一把（如附表所示，內含玩具彈
    匣及玩具子彈等），繞過副駕駛座頭枕以槍口指往甲○○頭
    部之方向，脅迫其交出財物，致使甲○○不能抗拒，於行經
    臺北市○○區○○路三段一六六號時，遂交付新臺幣（下同
    ）二千元現金（一千元紙鈔一張及伍佰元紙鈔二張）予李承
    學，李承學得手後，即將上述二千元交予乙○○，二人隨即
    下車逃逸，甲○○則立刻報警，為警於同日凌晨四時四十分
    許，在台北市○○路○段一０二號前查獲逃逸中之乙○○，
    並自其身上起出上開強盜所得之現金二千元。嗣警員依據乙
    ○○之供述，尋線查獲李承學，並扣得如附表所示之物。
二、案經臺北市政府警察局大安分局移送臺灣臺北地方法院檢察
    署檢察官偵查起訴及追加起訴。
    理  由
壹、證據能力方面：
    按被告以外之人於審判外之言詞或書面陳述，除法律有規定
    者外，不得作為證據，刑事訴訟法第一百五十九條第一項固
    有明文。惟被告以外之人於審判外之陳述，經當事人於審判
    程序同意作為證據，法院審酌該言詞陳述或書面陳述作成時
    之情況，認為適當者，亦得為證據；當事人、代理人或辯護
    人於法院調查證據時，知有上開刑事訴訟法第一百五十九條
    第一項不得為證據之情形，而未於言詞辯論終結前聲明異議
    者，視為有前項之同意，刑事訴訟法第一百五十九條之五亦
    有明定。經查：本案偵審卷內之「被告以外之人」於審判外
    之言詞或書面陳述，經本院於準備程序及審判期日逐一提示
    予檢察官、被告、辯護人閱覽，及逐一宣讀暨告以要旨之結
    果，被告及辯護人概未於本案辯論終結以前，就其「證據能
    力」聲明異議，此觀諸本院準備程序暨審判筆錄所載內容自
    明；兼以本院審酌關此言詞、書面陳述，查無瑕疵可指，因
    認其「任意性」及「信用性」俱已足供擔保，而核無不適當
    之情形，爰依刑事訴訟法第一百五十九條之五規定，宣示關
    此「被告以外之人」於審判外之言詞或書面陳述，概有證據
    能力，而得作為本案審判之證據。
貳、認定犯罪所憑之證據及理由：
一、上揭事實，業據被告乙○○坦承不諱，證人即共犯被告李承
    學於原審審審理時亦供承曾於九十五年二月四日凌晨三時五
    十分許，與被告乙○○一起在桃園火車站搭乘由被害人甲○
    ○駕駛之上開營業小客車，向被害人甲○○表示欲至臺北市
    ○○○路及敦化南路口，嗣行經建國高架橋下忠孝東路路段
    時，由其取出玩具手槍一把，指往被害人甲○○頭部之方向
    ，要求被害人甲○○給個方便，被害人甲○○遂交付二千元
    現金予李承學，李承學得手後，將上述二千元交予乙○○等
    情不諱。
二、證人即被害人甲○○於檢察官偵查及原審審理時證稱：九十
    五年二月四日被告乙○○與李承學一起在桃園火車站坐上我
    的車，說要到臺北市○○○路，被告李承學坐在我的右後方
    ，被告乙○○坐在我的正後方，一路上駕駛在高速公路期間
    ，他們兩個故意聊他們在監獄管訓的情形給我聽，一下交流
    道時，被告李承學就把槍掏出來，繞過副駕駛座座椅之枕頭
    ，把槍指著我的頭部的方向，說：「兄弟不方便要跑路，要
    我拿錢出來」，我說：「跑車的人怎麼會有錢，不然給你們
    兩千元」，被告李承學叫我不要搞鬼，我把兩千元交給被告
    李承學後，他就交給被告乙○○問說：「兄弟這樣可以嗎？
    」，在我們對話期間，因為突然遇到這種事情，我感到精神
    恍惚，而且也沒有選擇之餘地就在信義路突然左轉，我想要
    先找到便利商店，利用監視攝影設備以確保我的安全，等他
    們下車後，我就去報警等語（見偵查卷第三十九頁至第四十
    頁訊問筆錄、原審九十五年十一月二十二日審判筆錄），是
    依證人甲○○之證述可知，案發當時被告乙○○與被告李承
    學在上車前，即已言妥將上車強盜證人甲○○之財物，此觀
    渠二人在車上故意聊起其等在監獄管訓之情事，目的欲造成
    證人甲○○心生畏懼即可自明，並非如被告李承學於原審所
    辯，僅係單純掏槍演戲云云。而被告李承學確以玩具手槍指
    向證人甲○○頭部，要求交付財物，並在證人甲○○交付二
    千元後問乙○○：「兄弟這樣可以了嗎？」等情，業據證人
    甲○○證述明確，已如上述，足認被告於李承學於原審辯稱
    ：其僅將槍枝放在副駕駛座椅子上，並無強盜之故意云云，
    顯不足採，況被告李承學於原審九十五年十二月二十五日審
    理時對於上開犯罪事實亦供承不諱。故本件犯罪事實應堪以
    認定。二、次依內政部警政署刑事警察局九十五年三月二十
    一日刑醫字第０九五００一八八八三號鑑驗書鑑定結果為：
    在被害人甲○○上述營業小客車車上所採得之檳榔渣，含有
    被告李承學之唾液（見原審卷第二十八頁）。復有如附表所
    示之玩具手槍及子彈扣案及被害人甲○○為領回上開二千元
    所出具之贓物認領保管單（見偵查卷第二十一頁）等資為憑
    據，故本件犯罪事實應堪以認定。
三、原審辯護人雖以證人甲○○於原審審理時證稱：對於被告乙
    ○○及被告李承學拿出手槍要求交付財物乙情，伊並不害怕
    ，在世間上會感到害怕之事僅有「感情」等語，認為證人甲
    ○○尚未達到心生畏懼而不能抗拒之程度，被告乙○○、李
    承學僅犯刑法第三百四十六條恐嚇取財罪云云。惟查：
（一）刑法上之恐嚇取財罪，係以將來之惡害恫嚇被害人使其交
      付財物為要件，若當場施以強暴脅迫達於不能抗拒程度，
      即係強盜行為，不能論以恐嚇罪名（最高法院65年台上字
      第1212號判例參照）。
（二）本件被告乙○○、李承學二人犯案時間係在凌晨三時許，
      天色未明，且街道上人煙稀少，若遇到危險，對外求救必
      然不易，又渠等在證人甲○○之營業小客車上犯案，空間
      狹小，在車上期間，只要被告乙○○、李承學一掏出玩具
      手槍加以脅迫，被害人必已在被告乙○○、李承學之控制
      之下，蓋以當時環境，突發奇來，被害人甲○○主觀上無
      法判定係真槍或假槍，被告二人持槍當場對其施以脅迫，
      被害人必已在被告乙○○、李承學之控制之下，無法選擇
      不交付財物而脫困，足認當時被害人已無法抗拒而交出財
      物，被告之行為，並非僅係以將來之惡害恫嚇被害人而已
      。又證人甲○○為一營業小客車之駕駛，駕駛載客範圍包
      含臺北及桃園地區，其對於臺北市區○道路必然知之甚詳
      ，卻因為遇到此種突發事故，感到精神恍惚而開錯方向，
      且為了自身的安全，只好轉向有二十四小時監視錄影之便
      利商店，可以將被告二人之犯行錄下繩之以法，證人甲○
      ○若認此事對其生命安全並無影響，何以需將車輛駕駛至
      較有人煙之便利商店，且期待便利商店之監視設備能錄下
      一切？此均足以認定證人甲○○在案發當時，已達到無法
      抗拒之程度，並非如證人甲○○於事發後，心情已恢復平
      靜，心態較為輕鬆之當下於原審證稱時所稱：其感到害怕
      之物僅有「感情」，面對歹徒之強盜，只感到花錢消災等
      語。是證人甲○○於原審之上開證述，顯係事後觀感，本
      院參照其案發當時之應對、心情起伏及處理方法，足以認
      定被告乙○○、李承學之犯行已達到使證人甲○○無法抗
      拒之程度，是證人甲○○此部分之證述，無法為被告乙○
      ○、李承學有利之認定，辯護人為被告二人之上開辯解，
      顯不足採，被告乙○○、李承學上開所為，尚與刑法第三
      百四十六條恐嚇取財有間。原審辯護人上開所辯，尚難採
      信。
參、論罪部分：
一、按刑法第三百二十一條第一項第三款規定所謂之兇器，其種
    類並無限制，凡客觀上足對人之生命、身體、安全構成威脅
    ，具有危險性之兇器均屬之（最高法院七十九年臺上字第五
    二五三號判例可資參照）。共犯被告李承學為本案犯行所持
    用之玩具手槍，經原審當庭勘驗結果：槍枝機身為金屬製成
    ，長約十四點五公分，機身（含彈匣）重達五百三十九公克
    （見原審九十五年十一月二十二日審判筆錄），足認其係金
    屬材質具有相當重量之物，客觀上對人之生命、身體、安全
    具有危險性，足以對人生命、身體、安全構成威脅之器械，
    自均屬兇器無疑。
二、又按刑法所謂之「強暴」，係廣義指直接或間接對人行使之
    有形力而言，所謂之「脅迫」，係指使用足以令人心理上或
    精神上發生畏怖恐懼之一切行為者而言，例如出示刑具、兇
    器加以威迫，致令畏怖等均屬之。就本件犯罪之態樣而言，
    共犯被告李承學係持可供兇器使用之玩具手槍一把，繞過副
    駕駛座頭枕以槍口指往甲○○頭部之方向，喝令其交出財物
    ，應係「脅迫」行為。
三、是核被告乙○○所為，均係犯刑法第三百三十條第一項之攜
    帶兇器強盜罪。被告乙○○與李承學就本案強盜他人財物犯
    行有犯意聯絡及行為分擔，均為共同正犯。被告乙○○於九
    十四年間，因違反洗錢防制法之案件，經臺灣板橋地方法院
    判處有期徒刑二月確定，於九十四年七月二十七日易科罰金
    執行完畢，有本院被告全國前案紀錄表一份在卷可稽，前受
    有期徒刑執行完畢，於五年以內再犯本件有期徒刑以上之罪
    ，為累犯，應依刑法第四十七條第一項之規定加重其刑。
四、又現行刑法第二條第一項明文規定：「行為後法律有變更者
    ，適用行為時之法律。但行為後之法律有利於行為人者，適
    用最有利於行為人之法律」。惟此「法律變更」與法律修正
    之概念有別；所謂法律變更應係指因法律修正而「刑罰」有
    實質之更異而言（如修正後新舊法法定本刑輕重變更或犯罪
    構成要件寬嚴不同），始有依上開規定為準據法而比較適用
    新法或舊法之問題。如新舊法處罰之輕重仍然相同（例如僅
    形式上修正法律用語或條次移列），並無有利或不利之情形
    ，即無適用上開規定為比較之餘地，自應依一般法律適用之
    原則，適用現行、有效之裁判時法。被告不論依修正前之刑
    法第二十八條，或修正後之刑法第二十八條之規定，均構成
    共同正犯，對被告而言並無有利或不利之情形等語，則依上
    述說明，自無適用刑法第二條第一項規定之餘地，而應逕行
    援引現行有效之裁判時法第二十八條規定，為其依據。又刑
    法第四十七條關於累犯部分之修正，本件被告係前受有期徒
    刑執行完畢後五年內再故意犯本件有期徒刑以上之罪，不論
    依修正前刑法第四十七條或修正後同法第四十七條第一項規
    定，均構成累犯，並無有利或不利之情形，均併予敘明。
肆、原判決應予撤銷之理由及科刑：
一、原審認被告乙○○罪證明確，予以論罪科刑，固非無見。惟
    查原判決事實認本件犯罪之態樣係由共犯李承學係持可供
    兇器使用之玩具手槍一把，繞過副駕駛座頭枕以槍口指往甲
    ○○頭部之方向，喝令其交出財物等情，依此而言，應屬「
    以脅迫至使不能抗拒」行為，原判決主文認係以「強暴至使
    不能抗拒」刑法條文雖經修正，但若僅屬單純之文字修飾
    ，或將實務見解或法理明文化，而不涉及刑罰之輕重、構成
    要件之變更，或其他有利、不利於行為人之情形者，即無庸
    依刑法第二條第一項之規定比較新舊法，而應依一般法律適
    用原則，適用「裁判時法」處斷（最高法院九十五年十一月
    十七日第二十次刑事庭會議決議意旨參照）。原判決於理由
    內說明：被告乙○○、李承學就本案強盜他人財物犯行有犯
    意聯絡及行為分擔，均為共同正犯，被告行為後，刑法業經
    立法院通過修正，於九十四年二月二日經總統公布修正，並
    自九十五年七月一日生效，其中就共同正犯之規定，將正犯
    之定義由「二人以上共同『實施』犯罪之行為」修正為「二
    人以上共同『實行』犯罪之行為」，被告乙○○、李承學為
    本案實施犯罪構成要件之人，適用舊法對其並無不利之情事
    ，乃適用被告行為時之法律云云（見原判決第二十二頁至第
    三十頁），且論結欄亦援引修正前刑法第二十八條，其認為
    法律修正後，若無有利、不利之情形者，仍應逕依「行為時
    法」處斷之見解，與上述決議見解不同。本件被告係犯刑
    法第三百三十條第一項之攜帶兇器強盜罪，原判決認被告係
    犯刑法第三百三十條之罪，漏載「第一項」，均有未洽。被
    告乙○○利用夜間搭乘計程車強劫計程車司機，影響社會治
    安甚鉅，且前曾違反洗錢防制法被判刑，係累犯，處刑自不
    宜寬縱，其上訴意旨指稱原審量刑過重，請求輕判云云，上
    訴固無理由，惟因原判決既有上開可議之處，爰由本院將原
    判決關於乙○○部分撤銷改判，並審酌被告乙○○之犯罪動
    機、目的、手段、於原審審理期間，拘提傳喚無著，經原審
    發布通緝多時始歸案審理，犯罪對被害人甲○○所產生之損
    害，及其素行不良等一切情狀，量處如主文第二項所示之刑
    ，以示警懲。
二、扣案如附表所示之物，為被告二人犯罪所用之物，惟係被告
    乙○○向友人所借得，業據其供承在卷，依卷內證據無法證
    明係被告二人所有，爰不予宣告沒收，附此敘明。
伍、據上論斷，應依刑事訴訟法第369條第1項前段、第364 條、
    第299條第1項前段，刑法第2條第1項、第28條、第330條第1
    項、第47條第1項，判決如主文。
本案經檢察官洪泰文到庭執行職務。
中　　華　　民　　國　　96　　年　　4 　　月　　19　　日
　　　　　　　　　刑事第七庭    審判長法　官  楊貴雄
　　　　　　　　　　　　　　　　　　  法　官  許宗和
　　　　　　　　　　　　　　　　　　  法　官  許錦印
以上正本證明與原本無異。
如不服本判決，應於收受送達後十日內向本院提出上訴書狀，其
未敘述上訴之理由者並得於提起上訴後十日內向本院補提理由書
（均須按他造當事人之人數附繕本）。
                                      書記官  楊妙恩
中　　華　　民　　國　　96　　年　　4 　　月　　26　　日
附錄：本案論罪科刑法條全文
中華民國刑法第三百三十條：
犯強盜罪而有第三百二十一條第一項各款情形之一者，處七年以
上有期徒刑。
前項之未遂犯罰之。
中華民國刑法第三百二十八條：
意圖為自己或第三人不法之所有，以強暴、脅迫、藥劑、催眠術
或他法，至使不能抗拒，而取他人之物或使其交付者，為強盜罪
，處五年以上有期徒刑。
以前項方法得財產上不法之利益或使第三人得之者，亦同。
犯強盜罪因而致人於死者，處死刑、無期徒刑或十年以上有期徒
刑；致重傷者，處無期徒刑或七年以上有期徒刑。
第一項及第二項之未遂犯罰之。
預備犯強盜罪者，處一年以下有期徒刑、拘役或三千元以下罰金
。
附表：
┌──┬──────┬────┬───────────┐
│編號│ 物品名稱   │ 數 量  │  扣押物品清單編號    │
├──┼──────┼────┼───────────┤
│ 1. │ 玩具手槍   │ 壹 枝  │臺北地檢署九十五年度藍│
│    │            │        │保管字第０四六六號邊號│
│    │            │        │1.                    │
├──┼──────┼────┼───────────┤
│ 2. │ 玩具彈匣   │ 壹 個  │ 同上編號2.           │
├──┼──────┼────┼───────────┤
│ 3. │ 玩具子彈   │ 肆 顆  │ 同上編號3.           │
└──┴──────┴────┴───────────┘
